【裁判字號】    98,易,2804
【裁判日期】    990730
【裁判案由】    過失致死
【裁判全文】
臺灣板橋地方法院刑事判決              98年度易字第2804號
公  訴  人  臺灣板橋地方法院檢察署檢察官
被      告  甲○○
選任辯護人  賴安國律師
上列被告因過失致死案件，經檢察官提起公訴（98年度調偵字第
467 號），本院判決如下：
    主  文
甲○○從事業務之人，因業務上之過失致人於死，處有期徒刑參
月，如易科罰金，以新臺幣壹仟元折算壹日。
    事  實
一、甲○○從事壓克力板之加工為業，並以挑選壓克力板為其附
    隨業務，其於民國97年8 月19日晚上6 時許，前往乙○○（
    另經臺灣板橋地方法院檢察署檢察官緩起訴處分確定）所經
    營位於臺北縣新莊市○○路16之19號之「冠珩企業社」挑選
    壓克力板。其於挑選壓克力板時，本應隨時注意廠內壓克力
    板放置區之防護桿是否確實置放於防護樁內，以避免於挑選
    壓克力板時，因板材重量而推倒其他相鄰區域的板材等情，
    適乙○○於拿取壓克力板至機台裁切時，未確實將第一區之
    防護桿插回防護樁內，而員工丙○○（另經臺灣板橋地方法
    院檢察署檢察官緩起訴處分確定）亦放任其子即陳玠亨於廠
    區內遊走時，甲○○並無不能注意之情事，竟疏未注意，貿
    然於第二區挑選壓克力板，在翻動第二區之壓克力板材時，
    致第二區之壓克力板傾向第一區之壓克力板，嗣因第一區之
    壓克力板承受重量而呈現骨牌狀倒下，倒下之第一區壓克力
    板壓傷陳玠亨，使陳玠亨因而受有頭部外傷導致中樞神經休
    克而死亡，雖經送新泰綜合醫院急救，仍不治。
二、案經臺北縣政府警察局新莊分局報請臺灣板橋地方法院檢察
    署檢察官偵查起訴。
    理  由
壹、程序部分：
一、按被告以外之人於審判外之言詞或書面陳述，除法律有規定
    者外，不得作為證據，刑事訴訟法第159 條第1 項固定有明
    文。然被告以外之人於偵查中向檢察官所為之陳述，除顯有
    不可信之情況外，得為證據；被告以外之人於審判外之陳述
    ，雖不符同法第159 條之1 至之4 之規定，而經當事人於審
    判程式同意作為證據，法院審酌該言詞陳述或書面陳述作成
    時之情況，認為適當者，亦得為證據；又當事人、代理人或
    辯護人於法院調查證據時，知有第159 條第1 項不得為證據
    之情形，而未於言詞辯論終結前聲明異議者，視為有前項之
    同意，同法第159 條之1 第2 項、第159 條之5 亦分別定有
    明文。又刑事訴訟法第159 條之5 的立法意旨在於傳聞證據
    未經當事人之反對詰問予以核實，原則上先予排除。惟若當
    事人已放棄反對詰問權，於審判程式中表明同意該等傳聞證
    據可作為證據；或於言詞辯論終結前未聲明異議，基於尊重
    當事人對傳聞證據之處分權，及證據資料愈豐富，愈有助於
    真實發見之理念，上開傳聞證據亦均得資為證據。經查：
  (一)關於證人乙○○於警詢中之陳述，係屬被告以外之人於審判
    外之言詞陳述，依刑事訴訟法第159 條之規定，屬於傳聞證
    據而不具證據能力，且因被告甲○○及選任辯護人於本件準
    備程式中已表示不同意作為本案證據使用，是以其警詢之供
    述尚無證據能力。
  (二)關於證人乙○○於偵查中之陳述，係經檢察官諭知證人有具
    結之義務及偽證之處罰並命朗讀結文具結擔保其證言之真實
    性後，以證人身份，於檢察官面前完整、連續陳述其親身經
    歷，且查無證據顯示係遭受強暴、脅迫、詐欺、利誘等外力
    干擾情形，或在影響其心理狀況致妨礙其自由陳述等顯不可
    信之情況，而被告甲○○及選任辯護人復未能提出上開證人
    在偵查中所述有何其他顯不可信之情況，引用上開證人於檢
    察官面前所為陳述作為證據應屬適當，依刑事訴訟法第159
    條之1 第2 項之規定，自具證據能力。
二、另本件認定事實所引用之卷內其餘卷證資料（包含文書證據
    等證據），被告甲○○及選任辯護人於準備程式同意作為本
    案證據，且審判程式中復未於言詞辯論終結前表示異議，且
    卷內之文書證據等，亦無刑事訴訟法第159 條之4 之顯有不
    可信之情況與不得作為證據之情形，則依刑事訴訟法第159
    條之5 之規定，本件認定事實所引用之所有文書證據等證據
    ，均有證據能力，合先敘明。
貳、認定犯罪事實所憑之證據及理由：
一、訊據被告甲○○固不否認其從事壓克力之加工，並於97年8
    月19日晚上6 時許，前往「冠珩企業社」挑選壓克力板，且
    於挑選壓克力板時，陳玠亨在廠區內遊走，嗣因壓克力板倒
    下而壓傷陳玠亨，使陳玠亨因而受有頭部外傷導致中樞神經
    休克而死亡等事實，惟矢口否認有何業務過失致人於死之犯
    行，並辯稱：伊挑選壓克力板時，並無法看到外面安全防護
    桿被拿掉，壓克力板會倒塌應該不是伊造成云云。選任辯護
    人則為被告辯護：甲○○並無法預料被害人陳玠亨會出現在
    壓克力板區，又甲○○主觀上認知第一區的防護桿是有安裝
    上去的情形，乙○○將防護桿拿掉，其無法預見，此外，第
    一板區的壓克力板倒塌因非被告翻動第二板區所導致，因係
    乙○○抽取壓克力板時，碰觸所致等詞。經查：
  (一)有關被告甲○○於上開時、地挑選壓克力板，適有乙○○於
    拿取壓克力板至機檯裁切時，未確實將防護桿插回防護樁內
    ，而丙○○亦放任被害人陳玠亨於廠區內遊走，被告甲○○
    挑選壓克力板而翻動第二區之壓克力板，而第一區之壓克力
    板倒下，使被害人陳玠亨因而受有頭部外傷導致中樞神經休
    克而死亡等情，業據被告甲○○於警詢、偵查、本院審理時
    供述在卷（見97年度相字第1065號偵查卷宗第5 至7 、35、
    37 至38 頁、97年度偵字第32873 號偵查卷宗第4 至6 、70
    頁、98年度調偵字第467 號偵查卷宗第16至17頁及本院卷第
    236 至236 背面頁），並有新泰綜合醫院診斷證明書1 紙在
    卷可稽（見97年度相字第1065號卷第14頁），且經臺灣板橋
    地方法院檢察署檢察官相驗屬實，復有臺灣板橋地方法院檢
    察署相驗屍體證明書、檢驗報告書、現場圖及現場照片26張
    附卷足憑（見97年度相字第1065號卷第16、21至34、40至49
    頁），是此部分事實，堪以認定。
  (二)又稽證人乙○○於本院審理中證述：被告去工廠蠻多次的，
    沒有辦法算等語（見本院卷第181 頁），而被告被告甲○○
    於警詢中亦供稱：伊經常去「冠珩企業社」，都是去拿取壓
    克力板及處理事情等語不諱（見97年度相字第1065號偵查卷
    宗第5 頁），其於本院審理中另陳稱：從事壓克力公布欄這
    行業已經十年左右，伊有做壓克力板的產品DM夾、海報夾及
    各種公佈欄之情（見本院卷第236 背面至237 頁），據此，
    可見被告甲○○係從事壓克力板之加工為業，選購壓克力板
    是屬於加工壓克力板前之準備工作，與其從事壓克力板加工
    業務有直接及密接之關係，為附隨事務，係從事業務之人。
  (三)另徵之證人乙○○於偵查中證稱：選購壓克力板每區都有三
    支防護桿，廠房在選購壓克力板共有三區等情明確（見98年
    度調偵字第467 號偵查卷宗第33頁），佐以本院前往現場勘
    驗一般選購壓克力板之流程，勘驗結果為：客人告知要選購
    壓克力板之數量後，老闆及客人在防護桿放置於防護樁內之
    情況下挑選，挑選完畢後，老闆將防護桿取出，放置於旁，
    將壓克力板搬至剪裁區，搬畢後，將防護桿插回防護樁之情
    ，又壓克力板區避免倒塌之防護設置為壓克力板區分為三區
    ，每區均有三支防護桿插於防護樁內，此有本院勘驗筆錄檢
    附勘驗過程照片在卷可憑（見本院卷第66至88頁），再衡以
    被告甲○○於警詢中供稱：伊知道壓克力板區內有分三層，
    每層均有用鐵棍阻擋防止倒落等語不諱（見97年度相字第10
    65號偵查卷宗第5 頁），其於本院審理中另陳稱：伊公司壓
    克力板放置的方式跟「冠珩企業社」係同樣的方置方式，只
    是沒有分區塊之情（見本院卷第237 頁），綜觀上開情詞，
    足見被告甲○○深知於挑選壓克力板時，應隨時注意廠內壓
    克力板放置區之防護桿是否確實置放於防護樁內，以避免於
    挑選壓克力板時，因板材重量而推倒其他相鄰區域的板材之
    事實無訛。
  (四)復觀諸證人乙○○於偵查中具結證稱：當天下午5 時15分許
    ，甲○○到工廠內購買壓克力板，甲○○在工廠大門有看到
    小孩陳玠亨，又下午5 時45分左右，在裁板時，丙○○詢問
    伊是否要加班，伊表示等一下要加班，丙○○稱要先回去，
    後來就帶陳玠亨到辦公室收拾東西，但不知為何陳玠亨跑到
    工作廠區去等語綦詳（見98年度調偵字第467 號偵查卷宗第
    14 至15 、35頁），復佐以證人丙○○於本院審理中具結證
    稱：被告來到公司時，伊跟小孩都在門口，有跟被告打招呼
    及聊天等情（見本院卷第184 頁），則由被告甲○○抵達「
    冠珩企業社」時，被害人陳玠亨曾向其打招呼之情以觀，可
    見被告甲○○知悉被害人陳玠亨當時在「冠珩企業社」一節
    。復稽被告甲○○於警詢中供述：當天伊帶2 個便當去那邊
    吃，當時第一區內的安全防護桿3 支都沒有插上，陳玠亨還
    在壓克力板區玩耍，有用到3 桿防護桿，伊撿2 支將防護桿
    插上後，繼續吃便當等語明確（見97年度相字第1065號偵查
    卷宗第6 頁），其於偵查中亦陳稱：於97年8 月19日下午5
    時左右，伊到乙○○開設的工廠內選壓克力板，剛到現場時
    ，陳玠亨就在工廠裡到處跑來跑去之情（見97年度偵字第32
    873 號偵查卷宗第70頁），益徵被告甲○○確實知悉當日陳
    玠亨在「冠珩企業社」廠區內，且陳玠亨會在壓克力板區遊
    玩之情。又佐以證人乙○○於偵查及本院審理中均證述：伊
    回去裁壓克力板時，就聽到壓克力板倒下很大一聲，伊就回
    頭看壓克力板區，看到甲○○在板區撥動第二區的壓克力板
    ，兩個人相對眼的一瞬間，甲○○用台語說「小孩子呢」，
    伊聽到這句話，就直接跑過去倒下來的板子那邊，企圖把地
    上的板掀一角起來，但是拉不起來，就發現小孩子在板子下
    面等語歷歷（見98年度調偵字第467 號偵查卷宗第15、33至
    34頁及本院卷第181 頁），核與被告甲○○於警詢及偵查中
    亦供述：伊在撥壓克力板找板子時，就聽到壓克力板倒下的
    聲音，伊就問乙○○有沒有壓到人，後來和乙○○抬起壓克
    力板時，就發現陳玠亨在壓克力板下等情相符（見97年度偵
    字第1065號偵查卷宗第5 頁、97年度偵字第32873 號偵查卷
    宗第70頁），其於本院審理中亦自承：壓克力板倒塌時，聽
    到很大一聲，伊就轉頭看，看到第一區塊的壓克力板倒塌，
    且看到乙○○手上有搬著壓克力板要到電腦機台去裁切，伊
    就問有沒有壓到人或小孩子，因為當時工廠有小孩子在之情
    （見本院卷第236 背面頁），倘若被告甲○○確實不知道被
    害人陳玠亨在附近，豈會於第一區壓克力板倒塌之第一時間
    的反應是詢問有無壓到小孩，堪認被告甲○○對被害人陳玠
    亨當時可能在工廠內遊走之情事有所認識。
  (五)再參以證人乙○○於偵查中證稱：甲○○剛來時，電腦裁板
    機還在運作，伊表示等手邊工作做完時再陪同去選，後來伊
    結束工作，就跟甲○○一起先將防護桿插上，確認壓克力板
    不會倒下後，再陪同甲○○從第一區到第三區選購壓克力板
    ，但甲○○看了一會覺得沒有合適的板子，伊等將板材推回
    原位，甲○○就跟伊說「你正在忙，你去忙你的，我自己去
    選」，甲○○就自己去選壓克力板，伊將防護桿拿開並將壓
    克力板拿到工作台裁切時，伊就聽到壓克力板倒下很大一聲
    ，同時看見甲○○在第二區的板區內撥動壓克力板，又甲○○應該知道伊去裁板塊時，就必須將防護桿拿下，否則沒有
    辦法將壓克力板從板區拿下並搬運到電腦裁板機上等語綦詳
    （見98年度調偵字第467號偵查卷宗第15、32至33頁），其
    於本院審理中另證陳：因被告常常去伊那邊，知道伊手頭上
    有哪些工作正在趕，也知道廠商要哪些東西，雖然伊沒有跟
    被告說要做何種工作，但被告原本就知道伊要去忙何種工作
    ，又被告叫伊去忙時，伊有從第一區先拿壓克力板到工作檯
    上，要取走壓克力板的前提是要把防護桿拿起來，而且必須
    高舉壓克力板，一塊壓克力板那麼大，甲○○視線範圍應該
    看得到，另伊拿壓克力板到工作檯上，若要放防護桿會發出
    聲響，因為防護桿及防護樁都是金屬類的等情（見本院卷第
    18 1背面至183頁），互核被告甲○○於警詢、偵查及本院
    審理中均自承：吃完便當後，乙○○協助伊尋找板子，後來
    伊跟乙○○說自己找板子並叫乙○○去忙，然後伊在壓克力
    板區找板子，乙○○在壓克力板區前搬板子，當壓克力板倒
    落時，伊在第二區，乙○○在第一區搬壓克力板到電腦板機
    裁板子等語相合（見97年度相字第1065號偵查卷宗第5至6頁
    、97 年度偵字第32873號偵查卷宗第70頁、98調偵字第46 7
    號偵查卷宗第16至17頁及本院卷第236至236背面頁），則被
    告甲○○既表明乙○○可繼續手邊工作，而乙○○也有從第
    一區的壓克力板區拿取壓克力板並高舉移至電腦裁板機，且
    依照拿取壓克力板之流程勢必須將防護桿先拿下之情以觀，
    足見被告甲○○應知道當時第一區防護桿已遭乙○○拿下乙
    節。復徵之證人丙○○於本院審理中另證述：當防護桿要拿
    取或裝回去都會發出金屬碰撞聲等語歷歷（見本院卷第18 4
    背面頁），再稽證人乙○○於本院審理中亦證稱：因為防護
    桿是金屬材質，拿取過程均會發出金屬聲響一節，已於前述
    ，據此，被告甲○○所處位置既係在壓克力板區，聽到金屬
    碰撞之聲響，自知悉防護桿遭取下，本應注意此時不得翻動
    壓克力板之情，是被告甲○○辯稱：視線無法看見防護桿被
    取下云云，顯係卸責之詞，不足為採。
  (六)證人乙○○於偵查中結稱：甲○○表示自己選後，伊將防護
    桿拿開時，壓克力板沒有倒下，伊拿了第一片壓克力板後，
    正要放在電腦裁板機時，就聽到板材倒下並發生巨響，轉頭
    看，就看到甲○○左手放在第一區、第二區板區的中間，當
    時甲○○正在翻動第二區的壓克力板，又因為板塊不能放太
    斜，如果放太斜的話，壓克力板會變形，所以伊在擺放壓克
    力板時，都會放約90度，因為伊已經將第一區的防護桿取下
    ，所以第一區的板材會靠著第二區的防護桿，第二區的板材
    會靠著第三區的防護桿，案發時，甲○○在第二區找板材且
    有翻動的動作，選購板材必須有一定的空間，所以甲○○一
    定將第二區的板材往第一區的板材靠，因為防護桿高度比較
    低，板材的高度比較高，所以在往第一區靠時，先靠到板材
    而非防護桿，如果第二區的板材靠太多到第一區的板材上，
    重量就會超過，大約約7、8片就有辦法將第一區的20、30片
    的板材推倒等語綦詳（見98年度調偵字第467號偵查卷宗第
    15、33至34頁），又本院前往現場勘驗要求乙○○與被告甲○○模擬當天選購經過，勘驗結果為：甲○○表示乙○○可
    先去處理手邊事務，由甲○○自行挑選，乙○○將第一區的
    防護桿拔出，並取第一層的壓克力板至電腦裁板區，此時第
    一區的防護樁內並無防護桿，甲○○在第二區及第三區挑選
    壓克力板，不久第一區壓克力板則全部倒塌之情，此有本院
    勘驗筆錄檢附勘驗過程照片在卷可憑（見本院卷第66至88
    頁），倘若第一區壓克力板倒塌係因乙○○移動壓克力板不
    當所致，與被告甲○○無涉，於乙○○移動壓克力板之際，
    第一區壓克力板一受外力作用，自應立即倒下，反觀乙○○
    將壓克力板取出並搬運至電腦裁板區時，第一區壓克力尚未
    倒塌且現場模擬亦呈現此情，堪認第一區壓克力板的倒塌係
    因被告甲○○將第二區的壓克力板翻動靠近第一區壓克力板
    時，增加重量於第一區壓克力板所致之事實。此外，觀之被
    告甲○○於本院審理中亦供述：伊當時有動到壓克力板，動
    壓克力板的過程就像翻書本一樣，每一片壓克力板都會翻一
    下，在過程中就聽到第一區的壓克力板倒塌等語（見本院卷
    第236頁），益徵第一區壓克力板並非立即倒塌，且第一區
    壓克力板的倒塌是因被告甲○○將第二區壓克力板以翻書方
    式靠近第一區壓克力板所致，是被告甲○○辯稱：第一區壓
    克力板會倒塌不是伊造成云云，自不足採。至辯護人另辯稱
    ：案發後的照片，第一區壓克力板只有一部份倒下，與那天
    現場實際演練的結果，二次都是全部倒塌，第一區壓克力板
    倒塌應該是乙○○碰到或小朋友跑過去撞倒壓克力板等詞，
    並以現場照片2張為據（見97年度相字第1065號偵查卷宗第
    23至24頁），惟觀之證人乙○○於偵查中證述：當伊聽到甲○○用台語說「孩子呢」這句話，伊就把地上的板上掀一角
    起來，就發現小孩子在板子下面，甲○○就將第二區的板子
    歸回原位並出來，且幫忙搬倒下的板子，因為太重了，所以
    只能將板子翻起三分之二等語（見同上偵查卷宗第98年度調
    偵字第467號偵查卷宗第34頁），據此，顯見被告甲○○與
    乙○○為了救出陳玠亨，被告甲○○有將部分倒在地上的壓
    克力板搬起一節，是辯護人就此所辯，容有誤會。
  (七)綜上，有關於挑選壓克力板時，本應隨時注意廠內壓克力板
    放置區之防護桿是否確實置放於防護樁內，以避免於挑選壓
    克力板時，因板材重量而推倒其他相鄰區域的板材之情，被
    告甲○○對此知之甚詳，並予注意，依當時情形，並無不能
    注意之情事，竟疏於注意，致壓克力板倒下而壓傷被害人陳
    玠亨，其有過失，至為灼然。而因被告甲○○之過失肇事，
    致被害人陳玠亨死亡，其過失行為與被害人陳玠亨死亡結果
    間，具有相當因果關係甚明。至於乙○○於拿取壓克力板至
    機台裁切時，未確實將防護桿插回防護樁內，而丙○○亦放
    任其子即陳玠亨於廠區內遊走雖有與有過失情節，然並無解
    於被告甲○○過失責任之成立，僅可供量刑之斟酌而已。事
    證明確，被告甲○○犯行堪以認定，應依法論科。
二、按刑法上所謂業務，係指個人基於其社會地位繼續反覆所執
    行之事務，包括主要業務及其附隨之準備工作與輔助事務在
    內。此項附隨之事務，並非漫無限制，必須與其主要業務有
    直接、密切之關係者，始可包含在業務概念中，而認其屬業
    務之範圍（最高法院89年台上字第8075號判例參照）。被告
    甲○○以從事壓克力板之加工為業，並以挑選壓克力板為加
    工之準備工作，是其就此為附隨事務，為從事業務之人。核
    被告甲○○所為，係犯刑法第276 條第2 項之業務過失致人
    於死罪。爰審酌被告素行尚稱良好、過失程度、致被害人陳
    玠亨死亡，否認犯行，尚未與被害人家屬為民事和解賠償，
    而乙○○及丙○○亦與有過失，且乙○○及丙○○（過失程
    度較為嚴重）均經臺灣板橋地方法院檢察署檢察官為緩起訴
    處分，緩起訴期間為1 年，須向國庫各支付新臺幣2 萬等一
    切情狀，量處如主文所示之刑，並諭知易科罰金之折算標準
    。至於公訴人具體求刑有期徒刑1 年部分，經本院審酌上開
    情節，稍嫌過重，附此敘明。
據上論斷，應依刑事訴訟法第299 條第1 項前段，刑法第276 條
第2 項、第41條第1 項前段，刑法施行法第1 條之1 第1 項、第
2項 前段，判決如主文。
本案經檢察官簡志祥到庭執行職務。
中    華    民    國    99    年    7     月    30    日
                刑事第一庭審判長法  官  王復生
                                法  官  陳世旻
                                法  官  連雅婷
以上正本證明與原本無異
如不服本判決應於送達後10日內向本院提出上訴狀
                                書記官  郭晉良
中    華    民    國    99    年    7     月    30    日
附錄本案論罪科刑法條全文：
中華民國刑法第276條（過失致死罪）
因過失致人於死者，處2 年以下有期徒刑、拘役或2 千元以下罰
金。
從事業務之人，因業務上之過失犯前項之罪者，處5 年以下有期
徒刑或拘役，得併科3 千元以下罰金。

司法院資訊處製作；財團法人民間司法改革基金會備份。
